臺灣高等法院民事判決
111年度上字第419號
上  訴  人  蕭學律  

訴訟代理人  陳泰溢律師
            熊偉翔律師
被  上訴人  曾子育  
訴訟代理人  翁鵬倫律師

上列當事人間請求履行協議事件，上訴人對於中華民國111年1月
13日臺灣臺北地方法院110年度訴字第5947號第一審判決提起上
訴，本院於111年7月13日言詞辯論終結，判決如下：
    主      文
上訴駁回。
第二審訴訟費用由上訴人負擔。
    事實及理由
一、上訴人主張：
  ㈠伊原於天母開設泰式按摩養生館（下稱天母養生館），嗣於
    民國106年間籌備在臺北市○○區0段000號信義傑仕堡地下1樓
    開設分店（下稱信義養生館）。因伊於裝修信義養生館期間
    發生財務問題，向被上訴人借款新臺幣（下同）2,000萬元
    ，乃與被上訴人於108年5月20日簽立協議書（下稱系爭協議
    書），約定成立青禾養生有限公司（下稱青禾公司）經營信
    義養生館，兩造以25%、75%之比例分派信義養生館盈虧，另
    約定信義養生館之經營事項由伊負責，被上訴人則負責財務
    管理，待該2,000萬元借款本息清償完畢，被上訴人即應將
    青禾公司資本額及負責人移轉予伊或伊指定之人。故被上訴
    人依系爭協議書取得信義養生館經營權，應屬於為擔保債權
    目的之讓與擔保性質。
　㈡伊在109年2月遭被上訴人禁止進入信義養生館前，實際在該
    館負責按摩師傅調配及經營業務，堪認伊為青禾公司就信義
    養生館經營事項，唯一得授權經營業務並有權對外代表之人
    ，被上訴人現仍為青禾公司實際負責人，即負有依系爭協議
    書第8條約定，聘任伊為青禾公司經理人之義務，爰依前開
    約定，請求被上訴人應同意伊擔任青禾公司之經理人等語（
    上訴人於原審係以被上訴人及青禾公司為被告，原審為上訴
    人全部敗訴之判決，上訴人僅就其對被上訴人之訴部分聲明
    不服，提起上訴。未繫屬本院部分，不予贅述）。並於本院
    上訴聲明：⒈原判決關於駁回上訴人後開第2項之訴部分廢棄
    ；⒉被上訴人應同意上訴人擔任青禾公司之經理人。
二、被上訴人則抗辯：
　㈠系爭協議書第8條係以伊持有天母養生館為前提，惟伊從未持
    有天母養生館；且該條亦無任何關於應聘任上訴人為青禾公
    司經理人之文字。況青禾公司聘任何人為經理人，係青禾公
    司之自治事項，無法由伊同意達此目的，上訴人之請求顯不
    具事實主張一貫性。
　㈡又依系爭協議書第4條後段約定，上訴人應將天母養生館之負
    責人變更為上訴人或其指定之人；並依第8條約定，於對外
    為意思表示之前，應由兩造取得共識後始得為之，惟上訴人
    未履行上述作為義務，伊得為同時履行抗辯等語。並於本院
    答辯聲明：上訴駁回。
三、上訴人主張其於100年8月成立獨資商號青禾泰式養生館，經
    營天母養生館，為被上訴人所不爭執（見本院卷第96頁）。
    觀諸青禾泰式養生館之設立登記卷，可知該獨資商號於107
    年間變更商業組織為合夥，被上訴人之父曾達人於108年5月
    20日成為青禾泰式養生館合夥人，且被其餘合夥人推選為青
    禾泰式養生館負責人（見外放設立登記影卷）。
四、上訴人另稱其在106年間籌備開設信義養生館，並於107年3
    月29日成立親禾有限公司（下稱親禾公司），擬以親禾公司
    經營信義養生館（見本院卷第133頁），業據提出以青禾泰
    式養生館為承租人，與信義養生館營業址業主簽訂之租賃契
    約書為證（見原審卷第213-225頁），堪認屬實。而被上訴
    人陳稱其在107年7月16日、同年11月5日與上訴人簽訂投資
    合約書及增補投資合約書，約定由被上訴人出資700萬元、5
    00萬元投資親禾公司；親禾公司另於107年11月13日向其借
    款800萬元，並由上訴人擔任前開投資及借款契約之連帶保
    證人。因親禾公司及上訴人無法依約返還前開款項，兩造乃
    在108年5月20日簽訂系爭協議書（見原審卷第81、83頁），
    為上訴人所不爭執，亦屬可信。顯見兩造簽署系爭協議書之
    目的，係為商議前揭2,000萬元債務本息之清償方法。
五、而兩造除於系爭協議書第1條確認上訴人積欠被上訴人之債
    務本金為2,000萬元外，另約定信義養生館改由被上訴人指
    定之公司（即青禾公司，見本院卷第97頁）登記（參見系爭
    協議書第3條，原審卷第15頁），且信義養生館每月收入，
    扣除維持營運所需款項後，75%由被上訴人收取，用以沖抵2
    ,000萬元借款本息，其餘25%由上訴人收取；若當月發生虧
    損，則由上訴人、被上訴人各以25%、75%比例負擔（參見系
    爭協議書第6條）；於2,000萬元債務本息清償完畢後，被上
    訴人同意無條件將青禾公司資本額及負責人移轉予上訴人或
    其指定之人（參見系爭協議書第9條，原審卷第17頁）。再
    參酌上訴人主張信義養生館實際係在107年8、9月間開始由
    上訴人經營，嗣於108年7月1日始正式交由青禾公司經營等
    情（見本院卷第133頁），為被上訴人所是認（見本院卷第9
    7-98頁），可知兩造係約定由青禾公司無償取得營業中之信
    義養生館經營權（包含該養生館之裝修、生財設備），俾被
    上訴人得以75%之比例分享信義養生館之獲利，再以該獲利
    沖抵2,000萬元債務本息，待2,000萬元債務本息清償完畢後
    ，青禾公司之資本額及負責人即應移轉予上訴人或其指定之
    人。易言之，兩造係約定在2,000萬元債務本息清償完畢前
    ，雙方應按25%（上訴人）、75%（被上訴人）之比例承擔信
    義養生館之盈虧。而信義養生館之經營者既為青禾公司，青
    禾公司之章程復明訂股東應按出資額比例分派盈餘虧損【見
    臺灣臺北地方檢察署（下稱臺北地檢署）110年度偵續字第2
    7號卷第121頁背面、第126頁背面】，兩造即應各自取得青
    禾公司25%、75%之出資額，始能達到以約定之比例分派信義
    養生館盈虧之目的。
六、上訴人主張系爭協議書第6條、第8條之約定應合併觀察，兩
    造係約定信義養生館之經營由其負責業務、被上訴人負責財
    務，盈虧按雙方約定比例負擔，因被上訴人於系爭協議書簽
    訂後，以偽造文書之方式排除其對青禾公司及信義養生館之
    經營權限，其方提起本件訴訟請求被上訴人同意由其擔任青
    禾公司之經理人云云（見本院卷第99、214-215頁）。惟本
    院基於下列事證，認上訴人之請求並無理由：
　㈠兩造於系爭協議書中除約定2,000萬元債務本息之清償方法如
    上，另約定上訴人應將青禾泰式養生館之出資額移轉2萬元
    予被上訴人，並將青禾泰式養生館之負責人變更為被上訴人
    或被上訴人指定之人，但青禾泰式養生館（天母店）即天母
    養生館仍由上訴人續行管理經營（參見系爭協議書第2條、
    第5條，原審卷第15、17頁）。參諸被上訴人於臺灣士林地
    方檢察署109年度偵續字第211號案件中陳稱：伊和曾達人並
    沒有要經營天母養生館之意，當初是伊等借款2,000萬元給
    上訴人裝潢信義養生館，後來因為上訴人無法支付借款利息
    ，故協議信義養生館由伊經營，但是因為信義養生館換租約
    時，房東要求必須與天母養生館有關係，故協議由曾達人登
    記為青禾泰式養生館之合夥人及負責人等語，為上訴人所是
    認（見本院卷第228-230頁訊問筆錄、第98頁準備程序筆錄
    ），且兩造同認曾達人並未實際出資受讓青禾泰式養生館出
    資額（見本院卷第116、133頁），復佐以系爭協議書第4條
    另約定當信義養生館之租約換約完畢，且改由青禾公司實際
    經營後，被上訴人應於3個工作日內將青禾泰式養生館之合
    夥出資額及負責人返還予上訴人或其指定之人（見原審卷第
    15頁），足證兩造於系爭協議書中約定由曾達人登記為青禾
    泰式養生館之合夥人兼負責人，目的僅係為辦理信義養生館
    營業址換租約事宜，而與天母養生館之經營權歸屬無關，天
    母養生館由上訴人自行經營乙節，不因曾達人登記為青禾泰
    式養生館之合夥人及負責人而受影響。
　㈡而系爭協議書第8條係約定：「乙方（即被上訴人）持有青禾
    泰式養生館之期間，信義傑仕堡地下一樓養生館（即信義養
    生館）仍由甲方（即上訴人）負責按摩師父之調配及業務經
    營（乙方則指派財務人員管理財務），惟青禾泰式養生館對
    外為意思表示或受意思表示前，甲乙雙方應先取得共識後始
    得為之」（見原審卷第17頁）。以文意而論，青禾泰式養生
    館應係指天母養生館經營者之合夥商號，而與信義養生館顯
    然有別。況觀諸上訴人在臺北地檢署110年度偵續字第27號
    案件中所提出兩造針對系爭協議書內容協商過程之錄音譯文
    （見該案卷第49-69頁），上訴人曾對系爭協議書第8條中「
    青禾泰式養生館對外為意思表示或受意思表示前，甲乙雙方
    應先取得共識後始得為之」之真意提出詢問，在場之律師及
    被上訴人均表示此係指在被上訴人一方登記為天母養生館之
    經營者（即青禾泰式養生館）負責人期間，被上訴人不因登
    記為負責人而可自行對外表示意見，青禾泰式養生館對外之
    一切均要經兩造同意之意（見前開案卷第64-65頁），明確
    顯示前開約款之規範意旨，係強調被上訴人一方登記為青禾
    泰式養生館負責人期間，並無對外代表該館權限，尤徵該約
    款所指「青禾泰式養生館」，即為天母養生館之經營者，而
    與信義養生館無關。上訴人稱系爭協議書第8條中之「青禾
    泰式養生館」包含天母養生館與信義養生館云云（見本院卷
    第214頁），要與兩造締約真意相悖，洵非可採。
　㈢又兩造均稱系爭協議書之第6條、第8條應合併觀察（見本院
    卷第99、100頁），而第6條係就兩造針對信義養生館分派盈
    虧之比例及2,000萬元債務本息清償方法所設約款，業如前
    述；第8條主要內容則為兩造就信義養生館營業事項權限之
    分配，再參酌前述兩造就第8條其餘內容約定之真意，則第6
    條、第8條之合理解釋應為：「兩造簽署系爭協議書後，信
    義養生館改由青禾公司經營，兩造除以約定比例分派信義養
    生館與青禾公司盈虧，且被上訴人所分派盈餘應用以沖抵2,
    000萬元債務本息；針對信義養生館之實際營運，由上訴人
    負責按摩師父之調配及業務經營事項，被上訴人負責財務管
    理。至被上訴人登記為青禾泰式養生館負責人期間，其對外
    並無單獨代表該館之權限」。被上訴人固辯稱第8條之適用
    前提為其取得天母養生館經營權云云（見本院卷第100頁）
    ，惟被上訴人前於他案中陳稱其並無意經營天母養生館，曾
    達人登記為青禾泰式養生館合夥人及負責人，目的僅係為辦
    理信義養生館租約更換事宜等語，前已詳論，其臨訟以前詞
    置辯，無非卸責之詞，誠無足取。
　㈣上訴人雖稱依系爭協議書第8條所約定之信義養生館經營權限
    分配，足認兩造業已約定由其出任應適用公司法第29條至36
    條規定之青禾公司委任經理人云云（見本院卷第95-96、208
    -214頁）。然查：
　　⒈經理人係公司章定、任意、常設之輔助業務執行機關，在
      執行其職務範圍內，亦為公司之負責人（參見公司法第8
      條第2項規定），且在貫徹所有與經營分離後，實際負責
      公司經營之機關，實為經理人，而非董事或董事會，此由
      公司法第31條第2項明定經理人在公司章程或契約規定授
      權範圍內，有為公司管理事務及簽名之權，即可得知。又
      依公司法第29條之規定，經理人與公司間為委任關係，其
      任免屬於企業自治事項，於有限公司須有全體股東表決權
      過半數同意；至其人數，亦由公司依其需要自行定之。由
      上可知，委任經理人並非受公司僱用從事工作之勞工，與
      公司間之權利義務關係，和一般勞工並不相同，故於任用
      程序即有明顯區別；況委任經理人之權限，尚涉及公司與
      他人交易安全之保障，是現行法對於公司經理人之委任、
      解任及變更採登記制（參見公司法第387條、公司登記及
      認許辦法第9條、公司登記辦法第5條附表四等規定），希
      冀藉由公示之手段強化對交易安全之信賴與保障。惟依我
      國實務現況，存在諸多股權集中、股票未公開發行之中小
      企業，所有與經營分離之程度低，輒由公司所有者即股東
      實際掌控公司之經營權，並無將經營決策權賦予專業經理
      人以追求經營效率之必要，故在此類公司，縱其組織內設
      有經理、協理等職位，若未依公司法之規定以委任之法律
      關係任免並辦理登記，多僅屬為因應內部管理之需求，而
      依公司組織之架構，於其分層負責之事務範圍內由經營者
      賦予某程度之自主決定權，與對其職責範圍內下級人員之
      分層指揮監督權而已，尚非公司法上所指之委任經理人，
      而應與其他勞工同受勞基法等勞動法規之保障。
　　⒉兩造均同認青禾公司係依系爭協議書第3條約定而設立，目
      的係為經營信義養生館，均如前述。而青禾公司之資本額
      僅有100萬元，108年6月11日設立時僅有股東曾達人，嗣
      於同年月17日增加上訴人為該公司股東（資本額10萬元）
      ，有該公司登記資料可參（見臺北地檢署110年度偵續字
      第27號卷第118-127頁），足證該公司股權集中，所有與
      經營分離之程度甚低，由股東實際掌控公司之經營權為已
      足，尚無將經營決策權賦予專業經理人以追求經營效率之
      必要，則兩造是否確實約定由青禾公司委任上訴人為經理
      人，容有疑問。徒由系爭協議書第8條約定上訴人負責信
      義養生館之「按摩師父調配及業務經營」事宜，尚難遽認
      兩造已就應由上訴人出任青禾公司委任經理人一事，達成
      合意。準此，上訴人以前開約款為據，請求被上訴人應同
      意由其擔任青禾公司經理人，即非有理。
　　⒊實則，上訴人一再主張依系爭協議書之約定，兩造應共同
      經營信義養生館，按比例分派青禾公司之盈虧，詎被上訴
      人單方排除其經營權，並規避系爭協議書之履行義務云云
      （見本院卷第99、215頁），足可推知其提起本件訴訟之
      目的，係要回復其對信義養生館、青禾公司之經營權。至
      所謂享有經營權，應係分派信義養生館盈虧之權利，而非
      單純執行信義養生館營運事項之謂。公司法上之委任經理
      人，若非公司之股東，並無權分派公司盈虧，則依上訴人
      本件請求之內容，恐亦無法達成其起訴目的。被上訴人辯
      稱本件訴訟不具權利主張之一貫性，諒非無據，併予指明
      。
七、綜上所述，上訴人依系爭協議書第8條之約定，請求被上訴
    人應同意上訴人擔任青禾公司經理人，為無理由，不應准許
    。從而原審就此所為上訴人敗訴之判決，並無違誤。上訴論
    旨指摘原判決此部分不當，求予廢棄改判，為無理由，應駁
    回其上訴。
八、本件事證已臻明確，兩造其餘之攻擊或防禦方法及所用之證
    據，經本院斟酌後，認為均不足以影響本判決之結果，爰不
    逐一論列，附此敘明。
九、據上論結，本件上訴為無理由，爰判決如主文。
中　　華　　民　　國　　111 　年　　7 　　月　　27　　日
                  民事第十二庭  
                      審判長法  官  陳秀貞
                            法  官  蔡世芳
                            法  官  陳婷玉
正本係照原本作成。
如不服本判決，應於收受送達後20日內向本院提出上訴書狀，其
未表明上訴理由者，應於提出上訴後20日內向本院補提理由書狀
（均須按他造當事人之人數附繕本）上訴時應提出委任律師或具
有律師資格之人之委任狀；委任有律師資格者，另應附具律師資
格證書及釋明委任人與受任人有民事訴訟法第466 條之1第1項但
書或第2項所定關係之釋明文書影本。如委任律師提起上訴者，
應一併繳納上訴審裁判費。
中　　華　　民　　國　　111 　年　　7 　　月　　27　　日

  　　　　　　　　　　　　　書記官  陳盈璇